【裁判字號】    90,上易,2753
【裁判日期】    901030
【裁判案由】    詐欺
【裁判全文】
臺灣高等法院刑事判決                            九十年度上易字第二七五三號
    上  訴  人  臺灣桃園地方法院檢察署檢察官
    被      告  乙○○
    選任辯護人  傅雲欽
右上訴人因被告詐欺案件，不服臺灣桃園地方法院八十九年度易字第二三三八號，中
華民國第一審判決（起訴案號：臺灣桃園地方法院檢察署八十八年度偵字第一八０七
八號）提起上訴，本院判決如左：
    主  文
上訴駁回。
    理  由
一、公訴意旨略以：被告乙○○係琨隆工業有限公司（以下簡稱琨隆公司）之實際負
    責人，竟無付款誠意而意圖為自己不法之所有，於民國八十七年五月十三日，在
    桃園縣桃園市○○路六一○巷一三一弄一八號，將該公司承包台灣省立苗栗醫院
    （即行政院衛生署苗栗醫院）醫護宿舍新建水電工程其中「電視對講機暨防盜防
    災系統」部分工程簽約轉包予由丙○○為負責人之告訴人憲德企業有限公司（以
    下簡稱憲德公司）並同時交付總工程款之十分之一即新臺幣（下同）八萬五千元
定金及保證施工完畢交付至多六十日期之支票支付，致使告訴人憲德公司之負責
    人丙○○信以為真，因陷於錯誤而依約施工至同年七、八月間完畢，詎被告乙○○屢經催討工程款遲不照約定支付支票，並推稱等候醫院驗收即付款，嗣告訴人
    憲德公司之負責人丙○○久候起疑而求證苗栗醫院，得知該院於八十七年六月至
    十一月間已陸續驗收完竣並付款，即轉質被告乙○○，被告乙○○竟改稱「對講
    機功能不符」而拒付款，至此告訴人始知悉受騙，因認被告乙○○涉犯刑法第三
    百三十九條第一項之詐欺罪嫌。
二、按犯罪事實應依證據認定之，無證據不得推定其犯罪事實。又不能證明被告犯罪
    者，應諭知無罪之判決，刑事訴訟法第一百五十四條、第三百零一條第一項分別
    定有明文。又刑法上之詐欺罪，需行為人於行為當時主觀上係出於不法所有之意
    圖，客觀上有施用詐術，使被害人陷於錯誤因而為財物之交付始足當之，倘行為
    人雖有未依約履行債務之情事，惟其有不為給付之正當理由或係因嗣後發生之事
    由致有難為給付之情事，核屬民事債務糾葛，尚難認行為人行為之初即具有不法
    所有之意圖而施用詐術，自難遽以該項罪名相繩。
三、公訴人認被告涉有刑法第三百三十九條第一項之詐欺罪嫌，係以告訴人憲德公司
    之負責人丙○○之指訴、工程合約書、苗栗醫院八十八年十月十八日八八苗醫字
    第○○四○七五號函附之苗栗醫院醫護宿舍水電工程驗收紀錄，與被告乙○○對
    於已付款項若干？竟片言「遺忘」而未能提出相關收款、付款單以供查考，此於
    一營業之正常收支言，殊無發生可能，及所謂施工瑕疵如何及其應扣款項等亦非
    片面拒付餘款所能交代，足見被告係砌詞圖卸等為論據。被告乙○○固供承其有
    將該電視對講機等工程轉包予告訴人憲德公司承攬，該工程亦經苗栗醫院驗收完
    畢並領畢全部之工程款，惟於偵審中始終否認有詐欺犯行，辯稱：告訴人憲德公
    司向我公司所承包的工程，經我檢查結果，品質有瑕疵，依契約所訂定之多項功
    能均不具備，且始終未能與我驗收，我曾委請甲○○律師與告訴人公司負責人丙○○協調解決工程款，被告要求減少給付應付之工程款，為告訴人所拒，本件核
    屬民事債務糾紛，其自始無詐欺之犯意等情。經查：
  (一)被告乙○○經營之琨隆公司，於八十六年一月間承攬行政院衛生署苗栗醫院醫護
    宿舍水電工程，總工程款二千三百九十七萬八千九百三十七元，嗣工程變更設計
    ，工程款變更為二千三百九十八萬六千二百四十四元，於八十六年一月二十日間
    開始施工，八十七年五月十三日被告將前揭工程有關「電視對講暨保全系統」工
    程轉包予告訴人憲德公司，工程款八十五萬元，八十七年六月十九日苗栗醫院初
    驗完竣之苗栗醫院醫護宿舍水電工程，因有「一、抽水馬桶儲水槽與牆壁間未固
    定。二、飲水機水質未檢驗。三、一樓對講機設定與房間號碼不符。四、．．．
    」等十八項缺失，苗栗醫院乃要求承包商琨隆公司於八十七年八月二十日前改善
    ，並於八十七年九月二十九日複驗，關於對講機保全系統部分有很多缺失，經通
    知承包廠商來修，仍有些無法改善，有關對講機部分，苗栗醫院自行將房門號調
    整與對講機操作號碼相符而未扣工程款，至於其餘空調工程之瑕疵則扣款七千三
    百零七元及懲罰性罰款三萬九千一百五十多元，而同意初驗之缺失均已改善，並
    於八十七年十一月五日正式驗收完竣，於八十八年五月二十日結算匯款支付二千
    三百九十七萬八千九百三十七元之工程款予琨隆公司等情，已據證人即苗栗醫院
    前開醫護宿舍水電工程承辦人丁○○於原審及本院證述甚詳，並有行政院衛生署
    苗栗醫院八十八年十月十八日（八八）苗醫總字第○○四○七五號函送之醫護宿
    舍水電工程驗收紀錄一份與證人丁○○於原審庭呈之八十七年六月十九日、八十
    七年九月二十九日、八十七年十一月五日驗收紀錄、八十七年十一月五日驗收報
    告、工程結算明細及單價分析表（影本）附原審卷及苗栗醫院九十年八月二十八
    日苗醫總字第九００００四七０九號函附本院卷可稽。足見琨隆公司向苗栗醫院
    所承包之醫護宿舍水電工程，雖其中因告訴人憲德公司所轉包之對講機系統工程
    有部分之瑕疵，但仍經苗栗醫院全部驗收完成並支付工程款完畢。
  (二)被告辯稱告訴人承攬的「電視對講暨保全系統」工程有不符約定功能的缺失一節
    ，依告訴人所提出附偵查卷之琨隆公司與憲德公司所訂的「電視對講暨保全系統
    」工程承攬合約書內，所附之「防災對講系統功能說明」，被告指有十八項未具
    備該合約所訂之功能，並提出工程自主檢查表附原審卷為憑（原審卷八六、八七
    頁）。告訴人公司負責人丙○○也自承上述「防災對講系統功能說明」係合約之
    一部，惟稱係雙方談妥合約內容後，被告於簽約時臨時加進去的云云。但為被告
    所否認，又無其他證據足以證明係臨時加進去，丙○○此部分所供自不足取。告
    訴人既一再指稱該「防災對講系統功能說明」係訂約時臨時加進去的，係屬於國
    際牌的功能，而告訴人憲德公司向琨隆公司承包的系統是屬於松禾牌，為不同的
    系統云云。顯然已不否認憲德公司施工之品質未達合約所訂「防災對講系統功能
    說明」之功能。而憲德公司負責人丙○○於原審也自承有關對講機部分，苗栗醫
    院自行將房門號調整與對講機操作號碼相符（原審卷四八頁），也承認對講機部
    分有瑕疵。即於本院也自承「（對講機設定與房間號碼）不合是指各家系統不一
    樣，編排方式稍有不同」（本院卷二二頁）。參酌上述(一)之事實，足見告訴人憲
    德公司承包施作之「電視對講機暨防盜防災系統」，確有部分工程未具備琨隆公
    司與憲德公司所訂合約所應具備之功能，其中有關一樓對講機設定與房間號碼不
    符有缺失，甚為明顯，亦未改善，雖定作人苗栗醫院未就對講系統扣款，且前開
    醫護宿舍水電工程已經苗栗醫院全部驗收完成並支付工程款，但告訴人憲德公司
    所施作工程之瑕疵係存在的事實。
四、查告訴人憲德公司所施作之工程既有瑕疵，按因可歸責於承攬人之事由，致工作
    發生瑕疵者，定作人除依規定，請求修補或解除契約，或請求減少報酬外，並得
    請求損害賠償。所承攬之工作為建築物或其他土地上之工作物，而其瑕疵重大致
    不能達使用之目的者，定作人得解除契約，民法第四百九十五條定有明文。而被
    告為給付告訴人公司工程款之事，曾委請律師甲○○與告訴人協議，惟雙方無法
    達成協議，業據證人甲○○證稱屬實。則被告顯有給付告訴人憲德公司所承攬之
    工程之工程款之意，只因雙方對於憲德公司所施作之該工程是否未符合合約所訂
    定之全部功能、應否扣款等有所爭議，乃是合約訂定後且已完工後，雙方對於所
    應給付工程款之數額發生爭執，致迄今被告尚未將工程款給付告訴人憲德公司，
    參以琨隆公司將工程交付憲德公司承攬時，已依一般工程訂約之習慣，給付承攬
    人即憲德公司工程總價百分之十即八萬五千元之定金，完工後因上情之爭執而尚
    未給付其餘工程款，則被告雖有未依約履行債務之情事，惟其係因嗣後發生所轉
    包工程瑕疵訂約雙方發生爭執之事由，致有難為給付之情事，依上說明，核屬民
    事債務糾葛，尚難認被告於行為之初即具有不法所有之意圖而施用詐術，自不能
    遽以詐欺罪相繩，應認不能證明被告犯罪。原審以不能證明被告犯罪而諭知被告
    無罪，核無不合。檢察官依告訴人之聲請，仍以該工程已經苗栗醫院驗收且被告
    之琨隆公司業已領畢全部工程款，被告迄不給付餘款，顯有詐欺意圖等情，依上
    說明，上訴自屬無理由，應予駁回。
據上論斷，應依刑事訴訟法第三百六十八條，判決如主文。
本案經檢察官林炳雄到庭執行職務。
中      華      民      國      九十      年      十    月    三十      日
                              臺灣高等法院刑事第三庭
                                  審判長法  官  張  連  財
                                        法  官  張  傳  栗
                                        法  官  李  英  勇
右正本證明與原本無異。
不得上訴。
                                        書記官  初  玲  玲
中      華      民      國     九十       年     十     月    三十一    日


司法院資訊處製作；財團法人民間司法改革基金會備份。
